【裁判字號】    96,上易,54
【裁判日期】    980331
【裁判案由】    返還不當得利
【裁判全文】
臺灣高等法院高雄分院民事判決          96年度上易字第54號
上  訴  人  甲○○
訴訟代理人  李育仁律師
被 上 訴人  乙○○
訴訟代理人  林朋助律師
上列當事人間請求返還不當得利事件，上訴人對於中華民國96年
2 月5 日台灣屏東地方法院95年度訴字第327 號所為第一審判決
，提起上訴，本院於民國98年3 月18日言詞辯論終結，判決如下
：
    主  文
原判決關於駁回上訴人後開第二項之訴，暨訴訟費用之裁判，均
廢棄。
上開廢棄部分，被上訴人應再給付上訴人新臺幣肆拾萬元，及自
民國九十五年五月四日起，至清償日止，按週年利率百分之五計
算之利息。
其餘上訴駁回。
第一、二審訴訟費用由被上訴人負擔三分之二，餘由上訴人負擔
。
    事實及理由
一、上訴人起訴主張：上訴人曾於民國（下同）91年4 月10日與
    訴外人嘉新食品化纖股份有限公司（下稱嘉新公司）簽定第
    6 批土雞（下稱系爭土雞）合作飼養契約書，約定於91年4
    月10日起至92年5 月10日止，由嘉新公司提供飼料、雛雞，
    另由上訴人提供雞舍、飼養勞務。嗣後嘉新公司將視上訴人
    所飼養之成雞重量，按上雞每公斤10元、下雞每公斤5 元計
    算代養費，扣除應由上訴人負擔之藥品費後，由嘉新公司給
    付上訴人系爭土雞之代養費。系爭土雞中之上雞重量為6 萬
    4097公斤、下雞重量為2647公斤，依據上開標準，嘉新公司
    應給付上訴人代養費新台幣（下同）65萬4205元，扣除上訴
    人應負擔之藥品費5 萬5640元後，嘉新公司仍應給付上訴人
    59萬8565元。但上訴人向嘉新公司請求系爭土雞之代養費後
    ，方知悉擔任嘉新公司襄理兼業務員之被上訴人已領走54萬
    1685元之系爭土雞代養費，而被上訴人竟未轉交上訴人，故
    被上訴人顯受有不當利益，致上訴人受損，且被上訴人所受
    利益與上訴人所受損害間，有因果關係，爰依民法第179 條
    之規定，請求被上訴人返還不當得利，至被上訴人主張上訴
    人應支付之養雞合資金額40 萬 元，其中20萬元為被上訴人
    代嘉新公司先墊支之養殖費，20萬元為上訴人向被上訴人借
    貸者，並早已清償完畢，兩造從未合作養殖雞隻等語。並聲
    明：被上訴人應給付上訴人54萬1685元及自起訴狀繕本送達
    翌日起至清償日止，按週年利率百分之5 計算之利息。
二、被上訴人則以：(一)上訴人與嘉新公司間之系爭土雞代養費糾
    紛，業經臺灣高等法院94年度上易字第629 號判決上訴人敗
    訴確定在案，由上開確定判決所認事實，可知上訴人主張嘉
    新公司所積欠之系爭土雞代養費，被上訴人早已轉交40萬元
    之代養費與上訴人，且經嘉新公司以對上訴人之主動債權抵
    銷完畢，上訴人自應受上開確定判決既判力之拘束，不得再
    行對被上訴人重複主張。上訴人對嘉新公司的系爭土雞代養
    費債權部份已經受償，所餘部分亦經嘉新公司主張抵銷完畢
    ，故上訴人根本未受有損失，更遑論被上訴人是否受有利益
    。(二)另，嘉新公司確曾給付被上訴人54萬1685元，然該筆款
    項係作為清償被上訴人與上訴人所合夥經營之養雞事業的代
    養費用，該批成雞係兩造所合養，扣除上開金額，上訴人仍
    積欠被上訴人26萬元等語，資為抗辯。並聲明：駁回上訴人
    之訴。
三、原審判決被上訴人應給付上訴人1 萬元及自95年5 月4 日起
    至清償日止，按年息5 ％計算之利息，並駁回上訴人其餘之
    訴，上訴人不服，於本院聲明：(一)原判決不利於上訴人部分
    廢棄。(二)被上訴人應再給付上訴人54萬1685元及自91年9 月
    1 日起至清償日止，按年息5 ％計算之利息。(三)第一、二審
    訴訟費用由被上訴人負擔。
    被上訴人答辯聲明：(一)上訴駁回。(二)第二審訴訟費用由上訴
    人負擔。
四、兩造不爭執事項：
  (一)上訴人於91年4 月10日與嘉新公司簽立系爭土雞飼養契約書
    ，約定由嘉新公司提供飼料、雛雞，另由上訴人提供雞舍、
    飼養勞務。
  (二)被上訴人任職於嘉新公司，擔任襄理兼任業務員。
  (三)嘉新公司曾為支付上訴人系爭土雞代養費，交付54萬1685元
    與被上訴人。
  (四)被上訴人曾分別於91年5 月15日、同月28日各匯20萬元至上
    訴人之妻王玉珍之帳戶內。
  (五)嘉新公司曾於臺灣高等法院94年度上易字第629 號清償債務
    事件中，以其對上訴人享有之貨款債權就上訴人對嘉新公司
    之系爭土雞代養費債權中之18萬8565元主張抵銷。
五、兩造爭執之事項：
  (一)被上訴人於91年5 月15日、28日各匯至王玉珍帳戶之20萬係
    作何用途？被上訴人能否主張抵銷？
  (二)兩造間有無合夥關係？被上訴人有無與上訴人結算？
  (三)臺灣高等法院94年度上易字第629 號判決對本件是否有既判
    力？
  (四)上訴人若有損害，被上訴人得否主張應扣除上開18萬8565元
    ？
六、經查，上訴人主張，伊於91年4 月10日與訴外人嘉新公司簽
    立第6 批土雞合作飼養契約書，約定於91年4 月10日起，至
    92年5 月10日止，由嘉新公司提供飼料、雛雞，另由上訴人
    提供雞舍、飼養勞務，嘉新公司將視上訴人所飼養之成雞重
    量，按上雞每公斤10元，下雞每公斤5 元計算代養費，扣除
    應由上訴人負擔之藥品費後，由嘉新公司給付上訴人第6 批
    土雞代養費，嗣系爭土雞中之上雞重量為6 萬4097公斤，下
    雞重量為2647公斤，依此標準，嘉新公司應給付上訴人代養
    費65萬4205元，若扣除上訴人應負擔之藥品費5 萬5640元，
    嘉新公司仍應給付上訴人59萬8565元等情，業據其提出土雞
    合作飼養契約書、嘉新公司於臺北地方法院93年度訴字第35
    81號清償債務案件所提出之答辯狀及第6 批土雞養殖結算各
    一份在卷可稽，被上訴人對此部分亦不爭執，此部分自堪信
    為真實。
七、次查，上訴人主張，嘉新公司認為應扣除上訴人未達保證售
    雞總重量應賠償25萬6880元後，已將54萬1685元給付被上訴
    人，惟被上訴人卻未交付上訴人而侵占入己等語，被上訴人
    亦自承有收受嘉新公司交付之54萬1685元，惟辯稱，該筆款
    項係作為清償被上訴人與上訴人所合夥經營第3 批之養雞事
    業之代養費，故伊不必將54萬1685元交付上訴人，伊曾於91
    年5 月15日、同月28日各匯20萬元予上訴人（匯入上訴人之
    妻王玉珍之帳戶），此即係被上訴人給付上訴人作為兩造第
    6 批養殖之合夥資金云云，就此上訴人亦承認有收受該40萬
    元匯款，惟主張，被上訴人於91年5 月15日所匯之20萬元係
    嘉新公司給付上訴人之第2 批養殖費，同月28日所匯之20萬
    元係上訴人向被上訴人所借者，伊已於7 日後歸還被上訴人
    ，故該40萬元匯款與系爭第6 批養殖費無關，且兩造間並無
    合夥養殖之關係等語。
    查(一)上訴人主張，被上訴人於91年5 月15日匯款20萬元入上
    訴人之妻王玉珍之甲存帳戶，係因「上訴人曾向嘉新公司購
    買成雞乙批，上訴人開立發票人王玉珍，發票日91年5 月15
    日，票面金額20萬元之支票給嘉新公司，嗣嘉新公司須支付
    第2 批土雞代養費343,162 元予上訴人，被上訴人才於91年
    5 月14日先支付143,162 元，並於91年5 月15日再匯款20萬
    元入王玉珍之甲存帳戶，以供嘉新公司兌現其持有之上開發
    票人王玉珍之20萬元支票等情，有發票人王玉珍，發票日91
    年5 月15日，面額20萬元之支票影本（見上訴人96.4.26 上
    訴理由狀證物四本院卷第30頁）、上訴人存摺（見上訴人
    96.4.26 上訴理由狀證物三本院卷第29頁）、被上訴人匯款
    20萬元給王玉珍之匯款單影本（見上訴理由狀證物五本院卷
    第32頁）可稽，堪信上訴人之主張為真。
    (二)上訴人主張，被上訴人於91年5 月28日匯款20萬元入王玉
    珍之甲存帳戶，係因「上訴人前曾向嘉新公司購買成雞而開
    立發票人王玉珍，發票日期91年5 月28日，面額30萬4200元
    之支票乙紙給嘉新公司，嗣91年5 月28日王玉珍之甲存帳戶
    存款不足，上訴人乃向被上訴人借款20萬元，由被上訴人將
    20 萬 元直接匯入王玉珍甲存帳戶，以供嘉新公司兌領上開
    支票等情，有發票人王玉珍，發票日期91年5 月28日，面額
    30萬4200元之支票影本乙紙（見上訴人96.4.26 民事上訴理
    由狀證物六本院卷第33頁）、被上訴人匯款單影本1 份（見
    上訴人96.4.26 民事上訴理由狀證物七本院卷第34頁）可參
    ，證人王玉珍亦到庭證稱：「（你曾經與乙○○借20萬元嗎
    ）有，有一次我有三十幾萬元的票不夠，當天我就向他借20
    萬元去兌現，他是匯到我的戶頭裡。」、「（這20萬元的借
    款，後來有無還他？）沒隔幾天，我就還他錢了，分別各還
    10萬元，第一次是乙○○到我家，那一次我才認識他的，第
    二次是甲○○拿去給乙○○」等語（見本院96年6 月28日準
    備程序筆錄本院卷第86、87頁），足見上訴人所稱被上訴人
    於91 年5月28日匯款20萬元入王玉珍甲存帳戶係上訴人向被
    上訴人之借款，堪以採信。
    (三)被上訴人雖辯稱，伊所匯之上開40萬元係給付3 批合夥養
    殖之資金，最後伊與上訴人結算，扣除40萬元資金，再扣除
    其他雜物費用，上訴人還要給伊26萬元，就開立王玉珍之二
    紙支票（見一審卷第65頁）給伊云云，上訴人則不認有與被
    上訴人合夥養殖，亦否認有與被上訴人結算之情事，並主張
    一審卷第65頁之二紙王玉珍之支票係上訴人交付被上訴人用
    以償付向嘉新公司購雞60萬2117元中之部分購雞款（見一審
    卷第75頁）等語。
    查，被上訴人並無舉證證明其如何與上訴人約定合夥養殖之
    內容及其如何與上訴人結算之情事，被上訴人所提出之一審
    卷第65頁之王玉珍簽發之二紙支票，上訴人主張係伊付給嘉
    新公司貨款之一部，故尚難以此二張支票即證明雙方有合夥
    及結算之情事。故被上訴人此部分所辯，並不足採。
    (四)被上訴人另辯稱，除上開40萬元外，曾另外收取客戶丙○
    ○之貨款20萬元，以現金交付上訴人云云，惟查，此為上訴
    人所否認，被上訴人復無法舉證以實其說，故被上訴人此部
    分所辯，並不足採。
    (五)被上訴人另辯稱，臺灣高等法院94年度上易字第629 號清
    償債務事件判決，已判決上訴人甲○○敗訴確定，依民事訴
    訟法第400 條規定，上訴人應受前揭確定判決既判力之拘束
    ，上訴人不得再行對被上訴人起訴請求云云，惟查，受上開
    確定判決既判力所拘束者為被上訴人與嘉新公司間之給付之
    訴部分，不能拘束上訴人與被上訴人間之本件請求，故被上
    訴人此部分所辯，並不足採。
    (六)被上訴人另辯稱，伊於91年5 月15日、28日合計匯之40萬
    元，上訴人已於台北地方法院93年度訴字第3581號清償債務
    事件自承係向嘉新公司預借之款項，故上訴人於本件主張該
    91 年5月15日所匯之20萬元係嘉新公司給付上訴人第2 批養
    殖費，5 月28日所匯之20萬元係上訴人向被上訴人所借者並
    不可採云云，惟查，上訴人雖於台北地方法院93年度訴字第
    35 81 號為上述主張，惟其於該案上訴至臺灣高等法院時即
    主張於本件所述，且依常理，若該款確係上訴人向嘉新公司
    所預借，則嘉新公司於結算表中，當會予以扣除，不致記載
    結算金額尚有54萬1685元，上訴人主張，於台北地方法院審
    理時因手頭沒有資料，故當時之回答有誤，應屬合理可採。
    且上訴人於本件所為主張較為可採，已經本院認定如上，故
    被上訴人此部分所辯，亦非可採。
    (七)被上訴人另辯稱，上訴人所請求款項中之18萬8565元，已
    經嘉新公司於臺灣高等法院94年度上易字第629 號清償債務
    事件中，以嘉新公司對上訴人享有之貨款債權主張抵銷，此
    部分自應予以扣除，不能請求云云。經查上訴人主張因嘉新
    公司主張其應賠償未達保證售雞總重量賠償金5 萬6880元，
    業經前述台灣高等法院94年度上易字第629 號判決認不可採
    ，故其本得向嘉新公司請求之系爭第6 批土雞之代養費原為
    59 萬8565 元固屬可採，然其中18萬8565元部分，業於上開
    判決中嘉新公司主張抵銷而消滅，則上訴人就上開18萬8565
    元之代養費債權已消滅，上訴人就上開18萬8586元之代養費
    並無損失，此部分自應予扣除。被上訴人此部分所辯堪以採
    取。
八、綜上所述，上訴人主張，被上訴人將嘉新公司原要給付上訴
    人代養費未交付給上訴人，受有不當得利固為真正，惟上訴
    人實際所受之損害為41萬（000000-000000=410000）從而上
    訴人依不當得利之法律關係請求被上訴人返還上訴人41萬元
    自屬正當，從而，上訴人依不當得利法律關係請求上訴人返
    還41萬元，及自起訴狀繕本送達之翌日（95年5 月4 日）起
    ，至清償日止之法定遲延利息，自屬正當，原審所為判決尚
    不足40萬元本息，上訴意旨求予就此部分廢棄改判為有理由
    ，自應由本院將原判決此部分廢棄改判，命上訴人再為此部
    分給付，上訴人超過部分之請求為無理由，原審予以駁回，
    並無不當，此部分上訴為無理由，應予駁回。
九、據上論結，本件上訴為一部有理由，一部無理由，依民事訴
    訟法第449 條第1 項、第450 條、第79條判決如主文。
中    華    民    國    98    年    3     月    31    日
                              民事第四庭
                                  審判長法官  蔡文貴
                                  法      官  謝靜雯
                                  法      官  黃科瑜
以上正本證明與原本無異。
本件判決不得上訴。
中    華    民    國    98    年    4     月    2     日
                                  書  記  官  邱麗莉


司法院資訊處製作；財團法人民間司法改革基金會備份。
